【裁判字號】    91,訴,1062
【裁判日期】    920307
【裁判案由】    給付價金
【裁判全文】
臺灣臺北地方法院民事判決  九十一年度訴字第一○六二號
    原      告  萬協實業股份有限公司
    法定代理人  丁○○
    訴訟代理人  陳啟昌律師
                陳國堂律師
    被      告  乙○○                住台北市○○街二六七巷五號二樓之三
                甲○○        .
                戊○○○      .
    共      同
    訴訟代理人  丙○○                住台北市○○街二六七巷五號二樓之三
                劉錦樹律師
    複  代理人  李珮瑄律師
                洪東雄律師
右當事人間給付價金事件，本院判決如左：
    主    文
被告應給付原告新台幣肆佰零壹萬元，及自民國九十一年二月二十二日起，至清償日
止按年利率百分之五計算之利息。
訴訟費用由被告負擔。
本判決於原告以新台幣壹佰拾肆萬元供擔保後，得假執行。但被告如於假執行程序
實施前以新台幣肆佰零壹萬元為原告預供擔保，得免為假執行。
    事    實
一、原告方面：
（一）聲明：除假執行擔保之金額名，如主文所示。
（二）陳述：被告乙○○、甲○○、戊○○○之被繼承人郭黃玉花於民國八十四年十
      一月二日向原告萬協實業股份有限公司購買座落台北市○○區○○段壹小段三
      四九、三五二、三五三、三五四、三五五、三五六、三五七、三五八、三五九
      、三六○、三六一、三六二、三六二、三六三、三六四、三六五等十五筆土地
      內所興建地上九層，地下三層之「台大文豪」編號地下一樓十九號房屋︵即門
      牌號台北市○○街四五號地下一層之一八︶及編號地下一樓二十號房屋︵即門
      牌號台北市○○街四五號地下一層之二一︶與基地持分，總價款分為新台幣（
      下同）二百五十七萬元及二百六十八萬元。系爭房屋於八十七年八月間大體興
      建完成，期間郭黃玉花所購兩戶按工程進度均僅繳交至地下室完成款，計為編
      號地下一樓十九號房屋總價二百五十七萬元，已付部分共六十一萬元，尚有結
      構體完成款二十萬元，領取使用執照款十九萬元、交屋款五萬元、銀行貸款一
      百五十二萬元、合計一百九十六萬元未付。編號地下一樓二十號房屋總價二百
      六十八萬元，已付部份為六十三萬元，尚有結構體完成款二十萬元、領取使用
      執照款二十萬元、交屋款五萬元、銀行貸款一百六十萬元，合計二百零五萬元
      未付。詎原告依約通知被告給付前開買賣價金時，被告竟以系爭房屋有瑕疵為
      由拒付前開尾款總計四百零一萬元。惟系爭房屋並無被告所指之任何瑕疵，為
      此乃起訴請求被告給付價金及自起訴狀繕本送達被告之翌日起至清償日止，按
      年利率百分之五計算之利息。
（三）證據：提出竣工圖二份、買賣契約書二份、存證信函三份、催告函一份（以上
      均影本）為證。
二、被告方面：
（一）聲明：原告之訴駁回，如受不利判決，被告願供擔保，請准免為假執行。
（二）陳述：系爭房屋具有共食區走道不得作為顧客共食區使用、無法經營地下美食
      街、走道寬度違反建築技術成規應具備或所保證之寬度、未給付排煙濾清設備
      及自動灑水系統、及未提供充足之空調等重大瑕疵及浮列共同使用面積之瑕疵
      ，被告自得依民法第三百五十四條以下之規定，解除系爭買賣契約，並拒付本
      件買賣價金。且因上開瑕疵，使系爭商場荒廢迄今，無法供商業使用價值嚴重
      減損，即令免費贈與被告等，亦僅係增加被告等稅捐之負擔，故系爭房屋編號
      地下一層第十九號應減價一百九十六萬元，編號地下一層第二十一號應減價二
      百零五萬元方與其客觀價值相符。另因郭黃玉花係遭詐欺而為買受之意思表示
      ，被告已撤銷買受之意思表示，原告自不得向其主張本件價金。
（三）證據：提出台北逸仙郵局存證信函三份、付款明細表一份、台大文豪自救會陳
      情書三份契約書二份、臺大文豪地下美食商場廣告圖說一份、系爭商場現場照
      片三幅、八十九年四月二十日之「台大文豪地下商場保全會議紀錄」一份、台
      北市政府工務局建築管理處九十一年十月十一日北市工建照字第09167041500
      號函一份、台北市政府工務局九十一年十一月六日北市工建字第09154613100
      號函一份（以上均影本）為證。
三、本院依職權調閱本院八十九年度訴字第三二０三號民事案件卷全卷。
    理    由
一、原告起訴主張：其已依系爭買賣契約建好系爭房屋，系爭房屋且無被告所指之任
    何瑕疵，詎原告依約通知被告給付前開買賣價金時，被告竟以系爭房屋有瑕疵為
    由拒付前開尾款總計四百零一萬元等語。被告則以：系爭房屋具有共食區走道不
    得作為顧客共食區使用、無法經營地下美食街、走道寬度違反建築技術成規應具
    備或所保證之寬度、未給付排煙濾清設備及自動灑水系統、及未提供充足之空調
    等重大瑕疵及浮列共同使用面積之瑕疵，被告自得依民法第三百五十四條以下之
    規定，解除系爭買賣契約，並拒付本件買賣價金。且因上開瑕疵，使系爭商場荒
    廢迄今，無法供商業使用價值嚴重減損，即令免費贈與被告等，亦僅係增加被告
    等稅捐之負擔，系爭房屋編號地下一層第十九號應減價一百九十六萬元，編號地
    下一層第二十一號應減價二百零五萬元方與其客觀價值相符。另因郭黃玉花係遭
    詐欺而為買受之意思表示，被告已撤銷買受之意思表示，原告自不得向其主張本
    件價金各情，資為抗辯。
二、經查：被告之被繼承人郭黃玉花曾與原告簽訂系爭買賣契約，原告並已領受買賣
    價金一百二十四萬元尚餘四百零一萬元尾款未付等情，業據原告提出系爭買賣契
    約及付款明細表為證，且為被告所不爭執，應堪信為真實。經依民事訴訟法第二
    百七十一條之一準用同法第二百七十條之一第一項第三款之規定，整理並協議簡
    化本件之爭點為：（一）系爭房屋是否於交付前已存在無法修補或價值減損之瑕
    疵而得由被告解除系爭買賣契約，或請求減少價金？（二）被告之被繼承人郭黃
    玉花是否受原告之詐欺而為買受之意思表示而得由被告撤銷意思表示？茲析述如
    下：
（一）系爭房屋於交付前並無存在無法修補或價值減損之瑕疵，被告不得解除系爭買
      賣契約或請求減少價金：
    １就被告主張走道部分不得作為共食區使用、無法經營地下美食街之瑕疵部分：
    (1)被告雖以卷附台北市政府工務局建築管理處九十一年十月十一日北市工建照字
      第09167041500號函及台北市政府工務局九十一年十一月六日北市工建字第
      09154613100號函，主張系爭商場走道不得作為顧客飲食用之共食區云云，惟
      查：經觀諸前開台北市政府工務局函，其說明二明揭「．．．使用執照竣工圖
      所載之走廊，自不得計入『營業樓板面積』，亦不得作為顧客飲食用之共食區
      。」，準此，認定系爭走道部分得否供作共食區使用，即應以系爭商場之竣工
      圖為依據。若竣工圖上並無走道或走廊之標示，被告即不得片面認定系爭商場
      未有建物部分之空間為走道或走廊，並據以主張該空間不得作為共食區使用。
      經查：依原告所提附卷之竣工圖所示，系爭商場並無走道或走廊之標示，果爾
      ，被告自不得僅憑前開台北市政府工務局函示，主張系爭商場所留空間部分為
      走道或走廊，並認該空間不得作共食區使用而有瑕疵。更何況上開函示主要係
      針對本院函詢系爭房屋是否得辦理營利事業登記所為，尚與原告得交付之系爭
      房屋是否無法提供共食區無涉。
    (2)被告又以系爭房屋現已無法經營地下美食街，有不具備契約預定功效之瑕疵云
      云云，惟查：是否具備契約預定功效之瑕疵，應以原告得受領系爭房屋之時點
      為認定之依據。經查：系爭「台大文豪」地下一樓商場確曾營業過等情，業據
      原告於本院八十九年度訴字第三二０三號案件中提出之照片附於該卷可參，並
      經本院調閱屬實，則若被告依約給付買賣價金，並如期取得系爭房屋所有權，
      當可於開幕時一併利用營業，系爭房屋即無被告所指稱不具備契約預定功效之
      瑕疵。至於系爭商場嗣後為何無法繼續經營，涉及系爭商場各所有權人如何經
      營及商場坐落地點位置、經營方針、消費者群消費傾向、社會經濟景氣程度、
      流行趨勢等相關因素，而該等因素本即係系爭買賣契約所包含之經濟風險，被
      告之被繼承郭黃玉花又非不得事先加以評估，其於評估後簽訂系爭買賣契約，
      即應承擔該經濟風險，尚與原告無涉。
    ２就被告主張走道寬度違反建築技術成規應具備或其所保證之寬度之瑕疵部分：
    (1)消費者保護法第二十二條固規定：「企業經營者應確保廣告內容之真實，其對
      消費者所負之義務不得低於廣告之內容。」，此應係指就無特別約定之情形下
      ，消費者因信賴企業經營者之廣告內容而與之交易，企業經營者應對消費者負
      廣告內容之最低限度義務。再者，廣告是否得構成契約之內容，應視廣告之內
      容是否詳盡而具體，該廣告是否不重視相對人其人之個性，該廣告是否僅針對
      特定人為之，當事人間之談判磋商過程，交易慣例及其他相關具體情事，足以
      推知企業經營者有立即訂立契約受其拘束之意思時，方可將廣告解為要約，而
      認其得拘束為廣告之人。查：依被告所提出之附卷之廣告單上，原告業已明確
      繪出「台大文豪」大樓地下一樓平面圖，並將各編號房屋坐落位置、走道、電
      梯機械室、空調機房、樓梯：：：等共同使用面積部分設置亦標示明確。此部
      分廣告所繪平面圖示與系爭買賣契約所附地下一層平面圖（商場），關於地下
      一層各編號房屋位置、走道配置等，均相符合。換言之，原告就系爭房屋無論
      在買賣契約或廣告中，均已明確提供附圖而為告知，準此，對於走道寬度、配
      置應如何，被告透過廣告、買賣契約附圖，比對其所買受之位置、範圍、大小
      即明白知悉系爭走道空間部分之寬度，被告自不得僅以系爭買賣契約附圖無附
      比例尺，主張無法計算而無從知悉。
    (2)被告雖另以：廣告宣傳單照片顯示，走道寬闊，幾可容五人並行等語。但此部
      分廣告所附照片，其關於商場配置方式，與廣告中繪製之平面圖示顯然相異。
      綜觀被告提出之三份廣告內容，該等照片係攝自其他商場，顯然可見，佐以廣
      告中文字，均係標榜「台大文豪」地下商場可如現今百貨公司美食街般，具有
      店面集中之優勢，容易招徠客戶，又消費者購買此等店面，可獨立取得所有權
      ，無須受每月繳納租金之左右，再配合師大夜市地利之便等，可引來商機等情
      。可見此等照片附於廣告中，加以文字描述等，均係為誘發消費者購買「台大
      文豪」之動機，難認原告須負提供如照片中所示商場走道寬度之義務。是被告
      此部分主張亦無足採。
    (3)另依系爭買賣契約書第四條（房屋部分）約定：「本房屋係依台北市政府工務
      局核准之建照圖說施工，建築結構及設備建材說明如附件二，並以該工務局核
      發之建築物（房屋）使用執照為合格標準：：：。」，及第五條約定：「本房
      屋之規格及標準，除悉以本約第四條所訂為準外，甲方（即被告）不得要求乙
      方（即原告）為將來加蓋之準備或違建之施工：：：。」等，足徵，關於走道
      寬度其規格、標準應依建照圖說為據，此即為原告就走道空間部分所應負之義
      務內容。經查：「台大文豪」地下一樓商場走道空間部分原設計牆面至牆面為
      三百公分，牆心至牆心則為三百十二公分，有原告提出之施工設計圖附於本院
      八十九年度訴字第三二０三號案卷內可參，並經本院調閱屬實。是依據前開約
      定，原告依設計圖說規劃之地下一樓走道寬度，應興建牆面至牆面三百公分寬
      之走道，此為其依契約應負之義務。次查：系爭房屋走道空間分別有二百九十
      八及二百九十七公分等情，亦經本院於九十一年七月二十四日到庭履勘，並製
      有履勘筆錄在卷，經審上開測量乃自鐵捲門外側開始測量，應有一至二公分之
      誤差，準此，亦堪認原告施作之系爭房屋並無走道空間寬度不符之重大瑕疵。
      至被告另主張原告違反之建築技術規則部分，經審應僅適用整體屬單一所有權
      之經營商業場所，尚不適用於系爭房屋，更何況系爭房屋業已取得使用執照等
      情，復為被告所不爭執，則於原告已取得使用執照之情形下，亦堪認系爭房屋
      應無被告所指違反建築技術規則之瑕疵。
    ３就被告主張未給付排煙濾清設備及自動灑水系統、及未提供充足之空調等瑕疵
      部分：
    (1)依系爭買賣契約書附件二建材設備說明約定，原告就消防設備部分，應「設置
      自動偵煙警報系統、自動撒水系統、自動火警報知系統、排煙設備、消防栓、
      滅火設備等消防系統，符合消防法令規定，確保消防安全。」等。惟依民法第
      九十八條規定：「解釋意思表示，應探求當事人之真意，不得拘泥於所用之辭
      句。」，兩造就消防設備雖約定應設置上開消防系統，但所列之消防設備僅係
      概括約定，蓋其契約約定目的應著重在「符合消防法令規定」，若符合消防法
      令規定，縱有變更契約所列消防設備項目，改以其他消防設備替代而仍能達到
      消防安全之目的者，即不能遽謂原告有未依約履行義務之情事。
    (2)經查，系爭房屋所在大樓業經台北市政府消防局於八十七年三月二十三日派員
      檢查結果符合規定，並於八十七年六月二十五日領有台北市政府工務局核發之
      八七使字第二０一號使用執照，其中地下一層計設有滅火器、室內消防栓設備
      、泡沫滅火設備、火警自動警報設備、緊急廣播設備、標示設備、緊急照明燈
      、避難器具及室內排煙設備等消防安全設備，有台北市政府消防局九十年一月
      八日北市消安字第八九二三七六九五○○號函及其附件消防安全設備會勘表、
      使用執照存根及地下一層消防平面配置圖說附於本院八十九年度訴字第三二０
      三號案卷足參，並經本院調閱屬實。雖原告並未依約提供自動撒水系統，但系
      爭「台大文豪」大樓為地上九層、地下三層建築物，依「各類場所消防安全設
      備設置標準（八十七年核定本）」第十條第二款規定，任何一層之樓地板面積
      在一千五百平方公尺以上者，應設置自動撒水設備，然本件地下一樓原核准樓
      地板面積為一千四百八十七點九九平方公尺，其中供一般零售業（餐館）使用
      ，樓地板面積為一千零四十點零三平方公尺，未達應設自動撒水設備之規定等
      情，亦有台北市消防局九十年二月八日北市消安字第九○二○二七七六○○號
      函附於本院八十九年度訴字第三六八四號請求給付買賣價金事件卷中，再參照
      原告所提附卷之排煙水洗機之出廠證明保固書，均足證並無被告所稱之瑕疵，
      準此，原告已提供合於消防相關法令規定之消防設備，即堪認定，其已履行契
      約所負之義務，系爭房屋並無被告指述之瑕疵，灼然自明。
    (3)至被告另指之空調不足之瑕疵部分，雖據其提出系爭商場部分所有人出具之會
      議紀錄為證，惟系爭商場之部分所有人與原告之利害相左，與被告之利害一致
      ，本院自不得僅憑前開會議紀錄即認系爭房屋有空調不足之瑕疵。
（二）被告之被繼承人郭黃玉花並未受原告之詐欺，被告不得撤銷買受之意思表示：
    １關於被告主張原告所提供之系爭土地並非產權獨立部分：原告得給付系爭土地
      之應有部分等情，既為被告所不爭執，則於原告既得給付系爭土地應有部分之
      情形下，且參諸應有部分土地所有權人使用其應有部分土地並無明顯困難且為
      一般交易習慣所接受之常情，被告主張原告得給付之應有部分土地非產權獨立
      ，顯與前開交易習慣不符，洵屬無據。至被告另稱原告所提供之土地有部分屬
      國有財產局所有云云，惟其並無法為積極之舉證，是其上述主張，亦不足採。
    ２關於被告主張原告有不實廣告（包括非以小吃餐飲業設計及走道寬度太小）部
      分：查原告並無廣告不實之情形等情，業經本院論述甚詳於前，則被告主張原
      告有不實廣告云云，即顯不足採，其自不得以廣告不實為由撤銷買受之意思表
      示。
    ３關於被告主張共食區○○道不得供作共食區使用部分：查被告該部分之主張，
      亦經本院於判斷被告是否得以同一原因主張解除系爭買賣契約時，認定原告係
      依建築師設計施工，並無違反建築技術規則，且認定是否得作共食區使用，僅
      與是否得辦理營利事業登記有關，尚與原告得交付之系爭房屋無法提供共食區
      無涉，更何況被告並無法舉證證明原告明知系爭商場無法供美食街使用而以欺
      罔之方法使被告之被繼承人郭黃玉花與之簽訂系爭買賣契約，是其亦不得以此
      為理由撤銷買受之意思表示。
三、是綜合以上，系爭房屋於可交付時並無被告所稱之瑕疵，被告不得解除系爭買賣
    契約或請求減少價金，且被告之被繼承郭黃玉花並未受原告詐欺，其不得撤銷系
    爭買賣契約買受之意思表示，則原告起訴請求被告給付尚餘價金四百零一萬元及
    自起訴狀繕本送達被告之翌日（即九十一年二月二十二日）起至清償日止，按年
    利率百分之五計算之利息，為有理由，應予准許。
四、因本案事證已臻明確，兩造其餘主張陳述及所提之證據，均毋庸再予審酌，附此
    敘明。
五、假執行之宣告：兩造均陳明願供擔保，分別請准假執行及免為假執行，經核均無
    不合，爰分別酌定相當擔保金額准許之。
六、據上論結：本件原告之訴為有理由，依民事訴訟法第七十八條、第八十五條第一
    項前段，第三百九十條第二項、第三百九十二條，判決如主文。
中      華      民      國    九十二    年      三      月      七      日
                                  民事第六庭法      官  詹駿鴻
右為正本係照原本作成
如對本判決上訴，須於判決送達後廿日內向本院提出上訴狀
中      華      民      國    九十二    年      三      月    十一      日
                                            法院書記官  官碧玲


司法院資訊處製作；財團法人民間司法改革基金會備份。
